臺灣高等法院臺南分院刑事判決　　　　　　　　　　　　　　　　　　　行股
　　上　訴　人　臺灣臺南地方法院檢察署檢察官
　　上　訴　人
　　即　被　告　丙　○　○
　　指定辯護人　甲　○　○
右上訴人因被告妨害自由案件，不服臺灣臺南地方法院八十八年度易緝字第一三一號
中華民國八十八年九月二十八日第一審判決（起訴案號：臺灣臺南地方法院檢察署八
十七年度偵字第九０八四號），提起上訴，判決後經最高法院發回更審，本院判決如
左：
    主      文
上訴駁回
    事      實
丙○○於民國（下同）八十六年間，曾因犯懲治走私條例罪，經原審判處有期徒刑六
月確定，已於八十七年一月十七日執行完畢，猶不知悔改。復因丁○○（業經原審判
處無罪確定）將其於八十五年間，曾以新臺幣（下同）二千元託乙○○代為簽賭六合
彩某支牌，乙○○因故並未代簽，而該牌支當期開後中得彩金六萬二千元，乙○○
事後僅以一萬元與其和解，致其心有未甘之事，告知綽號「阿南」之不詳姓名成年男
子，並委由「阿南」之男子續向乙○○催討，丙○○獲悉後竟與「阿南」之男子，共
同基於以脅迫使人行無義務之事之犯意聯絡，於八十七年六月六日二十二時四十分許
，由綽號「阿南」之男子攜帶一把長約一尺半尖刀（未扣案無法審認是否屬管制之刀
械），分騎機車至臺南巿公園路四三三巷三十六號，乙○○所經營之勞工服務中心，
欲索取上開丁○○應得之彩金，適乙○○外出不在，僅妻子戊○○在家，二人即表明
來意係為處理該六合彩債務問題，並陳稱：兩年前丁○○向乙○○簽六合彩，中了六
萬多元，但乙○○僅給丁○○一萬元等語（無故侵入住宅部分未據告訴），戊○○稱
不知情，其中一人即佯向屋外喊叫丁○○之名，並要其入內對質後，「阿南」之男子
即以丁○○稱由其等二人全權處理即可，而持刀押住戊○○，命交出上開彩金，以脅
迫手段使人行無義務之事，致戊○○心生畏懼而給付身上僅有之一萬元，二人嫌少又
搜查謝戊○○之皮包及屋內抽屜，發現並無多餘現金，遂取走該一萬元離去，嗣二人
仍未甘心，一再要求乙○○再拿出二萬二千元始願罷休，並與乙○○約好於同年月八
日十七時許去收錢，丙○○二人因恐乙○○夫婦報警，由丙○○以一千元代價，託不
知情之李曾文（業經不起訴處分確定），代為前往收取彩金，李曾文依約前去收錢時
，為埋伏之警方人員逮捕始循線查獲。案經臺南市警察局第五分局報請臺灣臺南地方
法院檢察署檢察官偵查起訴。
    理      由
一、訊據上訴人即被告丙○○，固不諱言有於右揭時地，夥同綽號「阿南」之成年男
    子，至被害人戊○○住處，欲收取六合彩彩金，「阿南」之男子在場有取出刀子
    ，並於取得一萬元離去後，又請李曾文再去收取彩金時，為警當場捕獲之事實；
    惟矢口否認有何強制罪之犯行，並辯稱：係丁○○委託「阿南」之男子，代為向
    被害人戊○○之夫乙○○收取彩金，「阿南」之男子再邀其相偕前去，其原不知
    「阿南」之男子有帶刀子，迨至現場時始見「阿南」之男子取出刀子，且其在場
    時僅在旁邊聽，並未對被害人戊○○有何脅迫之情事，另李曾文亦係「阿南」之
    男子叫去，因李曾文不悉「阿南」男子之真實姓名，始將其一併供出云云。然查
    被告與「阿南」之男子，如何以上開脅迫手段，使被害人戊○○交付彩金，繼並
    由李曾文續出面取款等情，已迭據被害人戊○○、乙○○夫妻二人，先後在警訊
    及歷次偵審中指訴綦詳（見警卷第一至四頁、他字卷第十五至十八頁、原審卷第
    十九、二十、四十七頁、本審卷九十一年九月三日訊問筆錄），並據證人李曾文
    在警訊中證稱：「我是受丙○○所託到該處收錢的，乙○○我不認識。」（見警
    卷第五頁），繼在偵查中證稱：「（為何去向他（被害人乙○○）拿錢？）丙○○昨天（八十七年六月八日）下午三時多打電話給我，說要找我，叫到工廠找我
    ，說他簽大家樂有中獎，對方欠他二萬二千元，叫我去向對方要錢，他帶我去門
    口，我自己進去。」等語不移（見他字卷第九頁），復有「阿南」之男子所書立
    之收據一紙附卷足稽（見警卷第十三頁）。參以被告於案發後即逃亡在外，迄通
    緝到案在原審初訊時，一再否認涉案，並稱：「當時「阿南」有跟我講，但我沒
    有跟他去，我不認識丁○○，也不認識乙○○、戊○○，我認識李曾文，李曾文
    是「阿南」者的朋友，：：當時我沒有去，我與「阿南」才剛認識而已，不可能
    跟他去。」云云（見原審易緝卷第三十五頁），經原審質其所供不一時，旋又改
    稱：「（對於本院訊問筆錄，你亦自承有與阿南者去一個地方要彩金之事有何意
    見？提示並告以要旨）我是有載他去，但我沒有進去，我載他去就走了。」云云
    （見同上卷第三十五頁），嗣經原審於八十八年九月十四日，傳訊被害人戊○○
    與其對質後，其又改稱：「我沒有進去，坐在那裡沒有講話，綽號「阿南」的人
    邀我去的，是要去催討六合彩彩金，我不知道阿南有無帶刀，我沒有帶刀。」云
    云（見同上卷第四十六頁），繼在本院審理時復以上開情詞置辯，凡此有各該筆
    錄存卷為憑，據此已足見被告迭次翻供畏罪避責之一斑，適足認被告確有與綽號
    「阿南」之男子，相偕前往被害人戊○○住處，並於「阿南」之男子取出刀子脅
    迫被害人戊○○下，向被害人戊○○索取一萬元之事實。至被告在原審歷次偵審
    中，一再辯稱李曾文係「阿南」之男子所叫去乙節，因證人李曾文在警訊時已證
    稱：「丙○○與另一名男子共同去找我。」（見警卷第六頁），繼在偵查中亦證
    稱：「（阿南是何人？）不知道，我只認識丙○○。」（見他字卷第十頁）各等
    語明確在卷，顯見受託取款之李曾文，並不知與被告同去之「阿南」男子之姓名
    ，況證人李曾文與被告素無怨隙，衡情該證人亦無設詞構陷被告之理，且被告苟
    對該討債之事不知情，與「阿南」之男子間，未有犯意之聯絡及行為之分擔，其
    豈有於「阿南」之男子，當場持刀脅迫被害人戊○○時，未予出面制止該脅迫之
    強制行為，反而配合搜尋被害人戊○○之皮包及屋內抽屜，繼而相偕離去之理！
    尤以被告既不知「阿南」男子之真實姓名住處，相識未久即隨之前往討債，並於
    見「阿南」之男子持刀脅迫被害人戊○○付款後，事後再指示證人李曾文依約前
    往取款，致為警當場查獲，益顯被告與「阿南」之男子，事先即有所謀議，並知
    綽號「阿南」之男子有帶刀，欲以脅迫之方法，強向被害人索取彩金，而有互相
    利用他方行為以遂行犯罪之目的，信而有徵。次按強盜罪之成立，須行為人於主
    觀上有為自己或第三人不法所有之意圖，客觀上有使人不能抗拒而取他人之物或
    使其交付之行為，始足當之。卷查證人丁○○在本審雖迭證稱：伊未囑託「阿南
    」之男子，出面向被害人乙○○催討六合彩彩金，伊於被告等人犯案時之所以打
    電話至被害人家，係要「阿南」之男子不要向被害人索取六合彩彩金云云（見本
    審九十一年八月六日、九月三日訊問筆錄）；然查丁○○確有委託「阿南」之男
    子，出面向被害人乙○○索取六合彩彩金之情事，不惟已迭據被告在本審供陳明
    確在卷（見本審九十一年八月六日、八月二十日訊問筆錄），且被害人乙○○復
    迭自承與丁○○間確有系爭六合彩彩金之糾紛無訛，再參諸被害人乙○○在偵查
    中供稱：「六月八日李曾文來我家才拿到錢，丁○○就打電話進來，是我接的，
    他說如若早給錢就不會有這種事」、「（丁○○有無與你聯絡？）我報警後：：
    ，後來丁○○打電話來，我責問他不該出爾反爾，既已拿一萬元和解，為何又找
    人持刀來我家搶錢，他回說如若早給我錢，就不會有這種事，：：」、「（六月
    八日李曾文拿到錢，丁○○有無打電話給你？）有的，阿南先打電話進來問我是
    否已付錢，我說有的，不久丁○○又打電話進來，我說已付錢，他說你早付就沒
    事了」（見他字卷第十八、十九頁），及被害人戊○○在原審供稱：「我第一次
    拿一萬元給阿南時，他也有帶刀來，第二次拿了二萬多元後，我有叫他不要再來
    了，他說不會再來了，並要叫丁○○打電話來，隨即被告丁○○即打電話進來了
    」（見原審卷第四十七頁），繼在本審供稱：「（當時丁○○有無打電話到你們
    勞工中心？）有的，那電話是我接的，丁○○以前也是我們那裡的員工。他打電
    話過來說是我先生幫她簽大家樂，我說不瞭解，然後他說他有簽中，我對他說我
    並不清楚，丁○○在電話中有說要拿大家樂的錢，丁○○是在他們離開之後才打
    進來的，第二天丁○○還有打電話過來，也是說大家樂的事。」（見本審九十一
    年九月三日訊問筆錄）各等情，顯見被告所稱「阿南」之男子，係受丁○○委託
    出面向被害人乙○○索取有糾紛之六合彩彩金云者，要非無據，則被告與「阿南
    」之男子據而前去被害人住處索取彩金之行為，主觀上即難認已具為自己或第三
    人不法所有之意圖，而與強盜罪之主觀構成要件有間。再者依被害人戊○○歷次
    指訴，案發時「阿南」之男子，既僅在場持刀脅迫被害人戊○○交出一萬元，此
    外並無對被害人戊○○加以綑綁或拘禁，致被害人戊○○喪失行動自由之程度，
    亦難認與剝奪行動自由罪相當，應僅止以脅迫使人行無義務之事之罪相繩。綜上
    足認被告所辯，核屬畏罪卸責之飾詞，無足取信。本件事證已臻明確，被告之犯
    行洵堪認定，應予依法論科。
二、查被告以脅迫之方式要被害人給付彩金，使被害人行無義務之事，核係犯刑法第
    三百零四條第一項之強制罪。其與綽號「阿南」之不詳姓名成年男子間，就該犯
    罪之施行，彼此互相利用他方之行為，以遂行犯行犯罪之目的，顯有犯意聯絡及
    行為分擔，應論以共同正犯（至丁○○雖係委託取款之人，惟因無積極證據足認
    與被告等人，有以強制手段取款之犯意聯絡，且復經原審判決無罪確定在案，本
    院爰不將之併認屬共犯）。又其於八十六年間，曾因犯懲治走私條例罪，經原審
    判處有期徒刑六月確定，已於八十七年一月十七日執行完畢，不惟已為其所自承
    ，並有其刑案資料查註紀錄表在卷可佐，其於有期徒刑執行完畢後五年內再犯本
    罪，應依累犯規定加重其刑。原審本於同上之見解，適用刑法第二十八條、第三
    百零四條第一項、第四十七條、第四十一條（現修正為第四十一條第一項前段，
    因未修正前強制罪之法定最重本刑為有期徒刑三年，如宣告六月以下有期徒刑，
    本即得諭知如易科罰金之折算標準，故不生刑法第四十一條新舊法律比較之適用
    問題），罰金罰鍰提高標準條例第一條前段、第二條，並審酌被告之素行、犯罪
    之動機、目的、手段、方法、所得利益、被害人所受危害、及其犯後態度等一切
    情狀，對其量處有期徒刑六月，並諭知如易科罰金，以三百元折算一日之標準，
    以資懲儆。經核認事用法並無不合，量刑亦稱妥適。被告上訴意旨否認犯罪，檢
    察官上訴意旨認被告係犯盜匪罪，分別指摘原判決不當，均為無理由，均應依法
    予以駁回。
三、據上論斷，應依刑事訴訟法第三百八十六條，判決如主文。
本案經檢察官曾顯智到庭執行職務。
中      華      民      國    九十一    年      九      月     三十     日
                                  臺灣高等法院臺南分院刑事第二庭
                                      審判長法官  游  明  仁
                                            法官  蘇  重  信
                                            法官  林  永  茂
右正本證明與原本無異。
不得上訴。
                                      法院書記官  劉  岳  文
中      華      民      國    九十一    年      九      月     三十     日
刑法第三百零四條第一項：
以強暴、脅迫使人行無義務之事或妨害人行使權利者，處三年以下有期徒刑、拘役或
三百元以下罰金。
